【裁判字號】    96,破,4
【裁判日期】    970801
【裁判案由】    破產宣告
【裁判全文】
臺灣臺南地方法院民事裁定                 96年度破字第4號
聲  請  人  甲○○
上聲請人聲請宣告破產事件，本院裁定如下：
    主    文
聲請駁回。
聲請程序費用由聲請人負擔。
    理    由
一、本件聲請意旨略以：緣聲請人即債務人甲○○於民國90年間
    向朋友乙○○借貸約新台幣（以下同）110萬元，復於91年
    間借貸約80萬元，又於92年間借貸60萬元，全部借款均投入
    期貨及娛樂事業，但因投資失利，聲請人為填補虧損及各項
    生活開支，乃向銀行申請信用卡、現金卡及信用貸款。但因
    各項借款及貸款利息合計高出聲請人之每月約5萬元薪資收
    入（包含超勤加班），因此，陷入以卡養卡之惡性循環。聲
    請人於94年間再向乙○○借款120萬元清償利息較高的部分
    卡債，但仍無法擺脫卡債，卡債金額仍高達315萬餘元，經
    債務協商後每月需繳26,700元。聲請人本身另外有房屋租金
    每月1萬元、車貸每月16,000餘元、合作金庫公務員信用貸
    款每月約18,000餘元。因此，聲請人每月須繳納之房貸、車
    貸及債務協商金額即高達7萬餘元，遠高於聲請人每月薪資
    收入，且聲請人尚必須扶養一雙子女，因此，無能力清償如
    附表編號1至14所示銀行（以下簡稱債權銀行）以及附表編
    號15所示乙○○（與債權銀行合稱全體債權人，以下同）之
    債務。目前債權銀行已經對聲請人進行強制執行，因此，聲
    請人乃不得不聲請宣告破產，以求重生。又聲請人尚有坐落
    台南縣麻豆鎮○○段1031之5（面積116.65平方公尺，所有
    權2分之1，公告現值157,477元）、1031之8地號土地（面積
    461.91平方公尺，所有權2880分之49，公告現值21,219元）
    等二筆土地（以下簡稱系爭不動產）及自小客車（車牌號碼
    丙○○○○○○，94年4月出廠，2,378cc，扣除車貸後，殘值尚有
    150,000元；以下簡稱系爭自用小客車，與系爭不動產合稱
    系爭資產），可供處分，希望能透過破產程序能公平分配予
    債權人。綜上，聲請人之資產已不能清理債務，已符合破產
    之形式要件，而有破產宣告之原因，且聲請人現有資產
    328,696元又可組成破產財團，並足敷清償財團費用及財團
    債務，而有宣告破產之實益及必要，則依破產法第1條、第
    57條之規定，聲請裁定宣告聲請人破產等語。
二、按破產，對債務人不能清償債務者，宣告之，固為破產法第
    五十七條所明定。惟依同法第一百四十八條規定之旨趣，若
    債務人之財產不敷清償破產財團之費用及財團之債務，尚難
    認有宣告破產之實益。是以法院就破產之聲請，應依職權為
    必要之調查，倘債務人確係毫無財產可構成破產財團，或債
    務人之財產不敷清償破產財團之費用及財團之債務，無從依
    破產程序清理其債務時，參照司法院二十五年院字第一五○
    五號解釋意旨，自得以無宣告破產之實益，裁定駁回其聲請
    （最高法院97年度台抗字第135號、97年度台抗字第138號民
    事裁定可資參照）。又法院對破產事件在裁定前，得依職權
    為必要之調查，亦為破產法第63條第2項所明定。
三、本件債務人主張其積欠如附表債權數額欄所示之債務，合計
    為7,866,671元，且負債大於資產等情，業據其提出債務人
    無擔保債務還款計劃、銀行與郵局存摺、戶籍謄本、臺灣臺
    南地方法院95年度促字第61233號、96年度促字第717號支付
    命令、臺灣臺南地方法院96年度執字第1396號、95年度執字
    第52922號執行命令、台南縣仁德鄉調解委員會調解書、臺
    南縣麻豆鎮○○段1031之5、1031之8地號土地登記第一類謄
    本、財政部臺灣省南區國稅財產歸屬資料清單、汽車行車執
    照等影本以及財團法人金融聯合徵信中心當事人綜合信用報
    告為憑；復有本院依職權調閱稅務電子閘門財產所得調件明
    細表，以及台南市汽車商業同業公會96年2月13日函、交通
    部公路總局嘉義區監理所臺南監理站97年1月7日函、臺南縣
    稅捐稽徵處新化分處97年1月8日函、財政部臺灣省南區國稅
    局新化稽徵所97年1月14日函暨所檢附債務人94、95年度綜
    合所得稅申報暨核定資料及各債權人之覆函附卷可稽，債務
    人主張其目前負債大於剩餘資產，並停止支付乙節，固堪信
    為真實。惟查：
（一）債務人主張積欠債務7,866,671元，本院依職權函詢各債
      權銀行，其中除中央信託局股份有限公司北高雄分公司（
      合併後為臺灣銀行股份有限公司北高雄分公司）函覆債務
      人向該公司所借貸款已於96年2月清償完畢、另台新商業
      銀行股份有限公司與合作金庫商業銀行股份有限公司（信
      用卡部門）未陳報債權外，其餘各債權銀行與債權人乙○
      ○則函覆如附表債權人陳報數額欄所示之數額，合計債權
      數額為7,812,083元，雖與債務人主張之數額略有差異。
      然前揭債權人陳報之數額，有各債權銀行之覆函暨其檢附
      之放款資料查詢單、催收放款帳卡、借據、不良債務查詢
      、債權計算書、催收呆帳回收報表、債權金額附表、信用
      卡帳單、調解委員會調解書、授信明細查詢單及拍賣價格
      表等附卷可稽。因此，債務人之實際債務數額，自應以各
      債權人所陳報之債權數額7,812,083元較可採信。另據本
      院依職權向監理、稅捐機關查詢結果，債務人尚積欠
      丙○○○○○○號（即丁○○○○○○，因車牌毀損而換牌）自用小客車
      汽車燃料使用費12,420元、違章900元，以及97年度使用
      牌照稅11,230元（參見交通部公路總局嘉義區監理所臺南
      監理站97年1月7日函、臺南縣稅捐稽徵處新化分處97年1
      月8日函）；惟系爭自用小客車業經債權人逕行取回而拍
      賣受償（詳後述），上開費用則由拍定人承受自行繳納辦
      理（參見屏東縣汽車商業同業公會拍賣車輛紀錄），而與
      債務人無涉，合先敘明。
（二）本件債務人為50年1月9日出生，現年47歲6月，任職於台
      南市警察局，倘依公務人員申請退休年齡60歲計算，尚有
      13年6月之工作能力；又債務人96年薪資年所得為708,757
      元，平均每月薪資約有59,063元（計算式：708,757÷12
      ＝59,063）；另債務人名下除郵局存款尚有806元外，已
      無其它財產；而原有之系爭自用小客車，業經債權人聯邦
      商業銀行股份有限公司依動產擔保交易法第17條之規定，
      解除債務人對系爭自用小客車之占有，嗣於97年2月21 日
      經臺灣高雄地方法院民事執行處點交債權人取回，並於翌
      日經屏東縣汽車商業同業公會拍賣受償345,150元（見債
      權人聯邦商業銀行97年7月25日陳報狀）；此外，債務人
      原分割繼承所取得之系爭不動產，業已喪失所有權，非債
      務人所有。以上資產情形，有債務人戶籍謄本、臺灣集中
      保管結算所股份有限公司97年1月10日函、臺灣郵政股份
      有限公司97年1月8日函、債務人95年度所得稅申報暨核定
      資料、稅務電子閘門財產所得調件明細表、聯邦商業銀行
      股份有限公司陳報狀暨其所檢附之授信明細查詢單、高雄
      地方法院民事執行處97年2月21日函、車輛拍賣紀錄、屏
      東縣汽車商業同業公會證明書及拍賣價格表等影本在卷可
      憑。
（三）債務人固主張其資產已不能清理債務，符合破產要件，而
      有宣告破產之實益及必要，爰聲請宣告破產云云。惟若債
      務人毫無財產可構成破產財團，或債務人之財產不敷清償
      破產財團費用及財團債務，尚難認有宣告破產之實益，自
      得以無宣告破產之實益，裁定駁回其聲請，前已敘明。經
      查，依各銀行債權人陳報之債權數額，債務人之債務合計
      為7,812,083元；而債務人名下並無財產，則破產財團即
      不能構成。惟法院就破產之聲請，得依職權為必要之調查
      。債務人任職於台南市警察局，於任用期間均得受有俸給
      ，自應加以審酌而列為破產財團（最高法院96年度台抗字
      第428號民事裁定參照）；債務人目前薪資年所得為
      708,757 元，而破產程序必須召開債權人會議、出售資產
      、分配破產財團，通常1年時間尚無法終結，是依司法院
      頒布之各級法院辦案期限實施要點第2點規定，破產事件
      之辦案期限為2年，審酌本件破產程序之繁簡、價額及債
      權人人數，倘裁定准予宣告破產，於1年時間應可以完成
      破產程序，而以1年計算，債務人若續領俸給1年，應有
      708,757元可供列為破產財團。
（四）另按因破產財團之管理、變價及分配所生之費用、因
      破產債權人共同利益所需審判上之費用、破產管理人之
      報酬為財團費用；破產人及其家屬之必要生活費及喪葬費
      ，視為財團費用。又財團費用及財團債務，應先於破產債
      權，隨時由破產財團清償之。破產法第95條、97條分別定
      有明文。依目前破產案件實務之情形，因事涉專業，通常
      指定律師或會計師為破產管理人，且此職務繁雜，故應由
      法院定相當之報酬；至其數額應斟酌事件之繁簡、價額、
      當事人所受之利益、就該事件所費之時間、同業標準（台
      南律師公會章程第33條、第34條之收費酬金辦法參照）及
      分配財團之多寡等一切情形而定。本院審酌本件破產程序
      及債權人計有15人，債權額高達7百餘萬元，如依財政部
      「稽徵機關核算九十六年度執行業務者收入標準」，律師
      擔任破產管理人係按標的物財產價值百分之9計算收入標
      準，則其酬金應屬偏高；茲參酌台南律師公會章程第33條
      、第34條之規定，「辦理民事案件……每審不得逾30萬元
      、辦理民事執行之酬金，準用辦理民事案件收受酬金之規
      定」，倘宣告債務人破產，其酬金應以100,000元為宜。
      則此破產管理人酬金100,000元亦應列為財團費用，並應
      先於破產債權，隨時由破產財團清償之。
（五）本件債務人對其配偶戊○○（51年2月15 日生）、父己○
      ○（12年生）、母庚○○（16年生），以及於97年3月間
      甫成年之子女辛○○（77年3月13日生）、未成年子女壬
      ○○（81年12月24日）均負有扶養義務，且均由債務人扶
      養，此有財政部臺灣省南區國稅局新化稽徵所97年1月14
      日函暨所檢附債務人94年、95年度所得稅申報暨核定資料
      18紙，附卷可稽，堪予認定為真實。則債務人與其家屬戊
      ○○等5人所需支出之必要生活費，自應視為財團費用，
      而先於破產債權，隨時由破產財團清償之。經查債務人為
      公務人員，其俸給須提供公務員維持與其身分相當之生活
      水準，以體現國家應負公務員生活照顧之義務。故本院斟
      酌債務人及其家屬之必要生活費數額時，自不宜以臺灣省
      低收入戶最低生活費9,829元為認定基準，方使其能忠心
      努力，執行其職務，並避免影響其家屬生活。按行政院主
      計處依據各機關所辦統計及調查結果彙編之「95年家庭收
      支調查報告」（按：96年調查報告須至97年8月31日方始
      公布）所認定之消費項目與數額，涵蓋食衣住行育樂及保
      健醫療等支出，雖未能呈現具體個案消費情形，然不失為
      目前較能合理反映國民消費之數據，且該調查報告係按縣
      市區域別為調查樣本，應屬客觀可採。至其數額若干，本
      院以為既係認定必要生活費，則「消費支出」項目中，諸
      如菸草、娛樂消遣服務等支出項目，固無必要；惟「非消
      費支出」項目中，諸如對私人、政府及社會保險之支出項
      目，則為國民日常生活所必需，應予列入；兩相損益，允
      宜以「最終消費支出」之數額為計算標準。再查債務人戶
      籍地設於臺南縣永康市，依前揭95年家庭收支調查報告所
      示，台南縣家庭平均每戶人數為3.48人，非消費支出為
      148,504元，消費支出為633,542元，最終消費支出則為
      633,542元，此有行政院主計處95年度家庭收支調查報告
      表節本1份附卷可稽。依此數據計算，則臺南縣每人每月
      之消費支出為15,171元（計算式：633,542÷3.48÷12＝
      15,171元，以下四捨五入）。承前所述，債務人需扶養戊
      ○○等5人，則債務人及其家屬一年所需支出之必要生活
      費共計為1,092,312元（計算式：15,171×12×6＝
      1,092,312），縱扣除甫成年之辛○○扶養金額182,052元
      ，其一年所需扶養家屬之數額，仍高達910,260元。據上
      可知，為維持債務人及其家屬之必要生活費，一年至少需
      支出910,260元；而債務人薪資年收入為708,757元，扣除
      綜合所得稅6,368元後，實際可資運用之金額僅為702,389
      元。即使考量債務人父母尚有其它兄弟姊妹分擔扶養費用
      ，而以對債務人最有利之台南縣家庭平均每戶最終消費支
      出633,542元認定維持債務人及其家屬之必要生活費，如
      再加計破產管理人之酬金100,000元，債務人之薪俸仍不
      敷清償財團費用。參酌上揭最高法院裁定意旨，予以審酌
      債務人一年薪俸列為破產財團，惟以債務人之薪俸，仍不
      敷清償支付破產管理人之酬金與其個人及其家屬之必要生
      活費用等財團費用。
（六）綜上，本件債務人現既無資產，而其薪資於支付破產管理
      人之酬金與其個人及其家屬之必要生活費用等財團費用後
      ，顯然不敷清償破產財團費用，更遑論於清償財團債務後
      ，再將剩餘財產分配予其他債權人，苟准予其宣告破產，
      徒增支付破產管理人、監察人之報酬及破產程序所須之各
      項費用，反有害於其債權人之債權原可得受償之部分，顯
      然不能達清理債務，而悖於債權人平等受償之破產制度立
      法目的，徒增程序之浪費，揆諸上揭司法院之解釋及說明
      ，本件聲請宣告破產，為無實益，顯無理由，應予駁回。
四、綜上所述，本件聲請人所負之債務固超過其資產，然聲請人
    之財產確係不敷清償破產財團之費用及財團之債務，無從依
    破產程序清理其債務，是聲請人聲請宣告破產，並無宣告破
    產之實益，為無理由，應予駁回。
五、爰依破產法第5條，民事訴訟法第95條、第78條，裁定如主
    文。
中    華    民    國    97    年    8     月    1     日
                  民事第三庭    法  官  張麗娟
以上正本係照原本作成
如對本裁定抗告須於裁定送達後10日內向本院提出抗告狀，並應
繳納抗告費新台幣45元整。
中    華    民    國    97    年    8     月    1     日
                                書記官  楊宗倫
附表：                                   （單位新台幣）
┌─┬──────┬───┬──────┬──────┐
│編│債權人名稱  │債權之│債權數額    │債權人陳報債│
│號│            │性質  │            │權數額      │
├─┼──────┼───┼──────┼──────┤
│ 1│合作金庫商業│信用貸│約200,000元 │749,775元   │
│  │銀行股份有限│款    │            │            │
│  │公司南興分行│      │            │            │
├─┼──────┼───┼──────┼──────┤
│ 2│國泰世華商業│信用卡│547,966元   │528,430元   │
│  │銀行股份有限│      │            │            │
│  │公司        │      │            │            │
├─┼──────┼───┼──────┼──────┤
│ 3│荷商荷蘭銀行│信用卡│219,383元   │232,391元   │
│  │股份有限公司│      │            │            │
│  │台北分公司  │      │            │            │
├─┼──────┼───┼──────┼──────┤
│ 4│臺灣中小企業│信用卡│58,339元    │58,339元    │
│  │銀行股份有限│      │            │            │
│  │公司        │      │            │            │
├─┼──────┼───┼──────┼──────┤
│ 5│荷商荷蘭銀行│信用貸│668,990元   │646,449元   │
│  │股份有限公司│款、信│            │            │
│  │台北分公司（│用卡  │            │            │
│  │即原台東區中│      │            │            │
│  │小企業銀行股│      │            │            │
│  │份有限公司）│      │            │            │
├─┼──────┼───┼──────┼──────┤
│ 6│香港商香港上│信用卡│122,357元   │119,997元   │
│  │海匯豐銀行股│      │            │            │
│  │份有限公司  │      │            │            │
├─┼──────┼───┼──────┼──────┤
│ 7│英商渣打銀行│信用卡│246,796元   │246,796元   │
│  │股份有限公司│      │            │            │
│  │台北分公司  │      │            │            │
├─┼──────┼───┼──────┼──────┤
│ 8│台灣金聯資產│信用卡│212,849元   │150,691元   │
│  │管理股份有限│及現金│            │            │
│  │公司（原債權│卡    │            │            │
│  │人中華商業銀│      │            │            │
│  │行股份有限公│      │            │            │
│  │司）        │      │            │            │
├─┼──────┼───┼──────┼──────┤
│ 9│萬泰商業銀行│信用卡│600,139元   │現金卡：    │
│  │股份有限公司│及現金│            │599,858元； │
│  │            │卡    │            │信用卡：    │
│  │            │      │            │67,129元    │
├─┼──────┼───┼──────┼──────┤
│10│台新商業銀行│信用卡│162,373元   │債權人未陳報│
│  │股份有限公司│      │            │            │
├─┼──────┼───┼──────┼──────┤
│11│中國信託商業│信用卡│251,140元   │295,708元   │
│  │銀行股份有限│      │            │            │
│  │公司        │      │            │            │
├─┼──────┼───┼──────┼──────┤
│  │臺灣銀行（原│貸款  │75,053元    │96年2月已清 │
│12│中央信託局）│      │            │償完畢      │
│  │股份有限公司│      │            │            │
│  │北高雄分公司│      │            │            │
├─┼──────┼───┼──────┼──────┤
│13│聯邦商業銀行│汽車貸│約780,000元 │系爭自用小客│
│  │股份有限公司│款    │            │車拍賣受償後│
│  │            │      │            │，數額為    │
│  │            │      │            │215,926元   │
├─┼──────┼───┼──────┼──────┤
│14│合作金庫商業│信用卡│21,286元    │債權人未陳報│
│  │銀行股份有限│      │            │            │
│  │公司        │      │            │            │
├─┴──────┴───┼──────┼──────┤
│                        │            │            │
│      債權人銀行小計    │4,166,671元 │4,241,307元 │
│                        │            │            │
├─┬──────┬───┼──────┼──────┤
│15│乙○○      │借款  │3,700,000元 │3,700,000元 │
│  │            │      │            │            │
├─┴──────┴───┼──────┼──────┤
│      合  計            │7,866,671元 │7,812,083元 │
│                        │            │            │
└────────────┴──────┴──────┘
上為正本，係照原本作成。
如不服本裁定，應於裁定送達後10日內向本院提出抗告狀（須附
具繕本），並應繳納抗告費新台幣1,000元。
中    華    民    國    97    年    8     月    1     日
                                書記官  楊  宗  倫


司法院資訊處製作；財團法人民間司法改革基金會備份。
